【裁判字號】    97,訴,621
【裁判日期】    980527
【裁判案由】    損害賠償
【裁判全文】
臺灣新竹地方法院民事判決               97年度訴字第621號
    原      告  戊○○
    即反訴被告            號
    訴訟代理人  蔡宜真律師
    訴訟代理人  張仁興律師
    被      告  丙○○
    即反訴原告
    訴訟代理人  龍其祥律師
上列當事人間損害賠償等事件，本院於民國98年4 月29日辯論終
結，判決如下﹕
    主  文
原告之訴及假執行之聲請均駁回。
訴訟費用由原告負擔。
反訴原告之訴駁回。
反訴訴訟費用由反訴原告負擔。
    事實及理由
甲、本訴部分﹕
壹、原告起訴主張：
一、原告於民國（下同）97年5 月16日與被告就其所有座落新竹
    縣竹北市○○段734 地號土地及其上門牌號碼新竹縣竹北市
    ○○路98巷8 號之建物（下稱系爭標的）簽定不動產買賣契
    約書（下稱系爭契約），總價新臺幣（下同）5,200,000 元
    。並約定最遲交屋日為97年7 月20日。原告已依約給付前兩
    期之費用共1,000,000 元。詎前述交屋期日屆至，被告仍未
    交付系爭標的，並於97年7 月22日以存證信函稱原告違約未
    給付尾款而主張解除契約及沒收1,000,000 元。然依約被告
    於完成產權移轉登記並將系爭標的交付時，原告始有給付尾
    款之義務，被告迄今未交付系爭標的，違約在先，原告自無
    給付之義務，被告主張解除契約，於法無據。被告迄今未交
    付系爭標的，違返約定，原告於97年8 月25日通知被告解除
    本件契約，被告應加倍返還已受領之金額即2,000,000元。
二、原告於簽約後確實尋覓適合銀行辦理貸款程序中，然因貸款
    銀行與原告數次前往系爭標的鑑價時，被告並不願意配合讓
    原告與貸款銀行入屋鑑價，導致貸款手續進度落後，並非原
    告未出面辦理貸款。另買受人給付價金之義務，無論是以銀
    貸或現金交付只要出賣人確實可受清償，均不違反買賣契約
    債之本旨。且依據系爭契約「特約條款」第14條之約定：「
    一、買方指定之貸款銀行須能代償賣方原貸款，賣方須確認
    能取得清償證明並配合辦理塗消手續。二、買方貸款不足部
    分須於交屋時以現金一次給付補足至總成交量價。．．．五
    、雙方協議最遲交屋日為97年7 月20日」。於原告於97年7
    月17日、18日以電話聯繫被告協商交屋事宜，並表明將於交
    屋時給付餘款，然當時被告於電話中支吾其詞，為求順利交
    屋，原告告知被告如有任何困難，得請房屋仲介公司出面協
    調，然遭被告拒絕。翌日，原告欲打電話聯繫被告，已無法
    與其取得聯繫。依據前開條文，若貸款不足，應於交屋時以
    現金一次補足，易言之，姑不論貸款數額多少，只要於交屋
    時，原告將剩餘價金給付被告即可，且依被告所發竹北中山
    路郵局第169 號存證信函之內容觀之，亦主張給付現金而非
    要求辦理銀貸。然被告拒不出面辦理交屋，原告如何履行給
    付餘款義務？況嗣後原告前往系爭標的察看，發現被告仍居
    住於屋內，且並無搬家之動作，足證被告確實是故意違約拒
    不交屋。
三、又依竹北中山路郵局第169 號存證信函之內容，被告僅主張
    其收受價金之權利，並要求原告須於「1 日」交付餘款，卻
    對於其本身「交屋之義務」置而不論，並於翌日以竹北六家
    郵局第325 號存證信函為解約之通知。是，被告拒不出面交
    屋，卻反歸責原告未給付尾款主張解約，依法並無所據。再
    依系爭契約第3 條第4 項前段約定：「乙方（即被告）於完
    成產權移轉登記且將房地交付之同時，甲方（即原告）應將
    尾款付清．．．」，亦即原告『給付尾款之義務』與被告『
    完成產權移轉登記且將房地交付之義務』乃屬同時履行之義
    務，被告先前之存證信函及訴訟中之訴狀均一再主張原告有
    給付尾款之義務，然卻故意推而不論其交屋及完成產權登記
    之義務！被告此等行為，反可證論，被告乃系故意違約，拒
    不履行本案之買賣契約。
四、前次審理程序，被告指稱乃因原告不願意承買系爭標的，方
    提出本件訴訟云云。然查97年8 月4 日原告委請律師寄發存
    證信函，仍表明願意履行契約，乃因被告避不見面，原告方
    於8 月25日發函解除契約。兩封信函期間經過21日，無非乃
    因原告出於善意，而給予被告長達三個禮拜之時間出面解決
    本案紛爭，希望被告出面協商、希望兩造可以順利履行契約
    ，顯見原告原先確實是希望繼續履行系爭契約。反觀被告於
    97年7 月22日發函要求原告給付尾款（然文內並未提及交屋
    等事宜），隨即於97年7 月23日發函主張原告違約並解除契
    約（然原告否認被告主張解約之合法性），之間僅隔一日，
    可證被告早已不想履約。是原告依據系爭契約第8 條第4 項
    後段解除系爭契約，除要求返還支付之價金外，另請求違約
    金，自屬有據。爰起訴請求被告給給原告2,000,000 元及自
    起訴狀繕本送達之翌日起至清償日止，按年息百分之5 計算
    之利息。並願供擔保，請准宣告假執行。
貳、被告主張﹕
一、緣被告委託訴外人竹勝不動產仲介有限公司（下稱竹勝公司
    ）出售系爭標的，後經訴外人竹勝公司居間而與原告簽訂系
    爭契約，兩造約定簽約時原告先付500,000 元，被告交付過
    戶備證資料時給付第二期款500,000 元。雙方約定最遲交屋
    日為97年7 月20日，尾款由原告向銀行貸款支應，增值稅由
    原告先行墊付，嗣後再自銀行撥付之款項中扣除，最遲97年
    7 月20日履行完竣。原告主張被告未履行過戶及交屋前，原
    告無給付尾款之義務，係斷章取義，蓋兩造已約定，原告必
    須透過金融機構辦理融資貸款作為房款之給付時，原告應依
    金融機構之通知日期完成辦理開戶、對保並授權金融機構將
    貸款金額撥入被告指定之帳戶或由金融機構通知兩造會同撥
    款，並辦理一切交屋手續。原告既以銀行貸款作為尾款之給
    付，即應依約履行，故原告主張，顯屬無據。
二、有關過戶及辦理貸款手續係由訴外人竹勝公司之地政士甲○○辦理。被告依約交付相關資料後，一直未接獲通知核定增
    值稅，詢問亦無結果。因被告已將過戶資料交付，即申請系
    爭標的謄本，竟發現系爭標的已為禁止移轉予第三人之預告
    登記。被告於97年7 月21日發存證信函催告原告履行交屋義
    務，並通知訴外人竹勝公司。復於97年7 月22日以存證信函
    為解除系爭契約之意思表示，詎原告竟於97年7 月25日函稱
    被告不交付系爭標的。兩造約定尾款應於契稅、增值稅核發
    後3 日內給付，至遲應於97年7 月20日履行（給付尾款）。
    原告未經被告同意即為預告登記，又未受領交屋，應付遲延
    責任。被告於催告原告履約未遂後，依法解除契約。系爭契
    約既經被告合法解除，自得沒收已繳交之1,000,000 元。
三、申請房屋貸款並非一定要進行鑑價，原告並未指明係向何家
    銀行申請貸款，銀行欲鑑價，內部一定有簽呈，況被告既將
    系爭標的出賣，焉有不同意銀行進入鑑價之理，更遑論系爭
    標的坐落法院預定地附近，價格穩定，無庸鑑價。
四、原告未舉證證明於97年7 月17日、97年7 月18日以電話連繫
    被告協商交屋事宜，並表明交屋時給付餘款。況原告要交付
    尾款，被告竟予拒絕，亦有違常情。另原告稱被告所發存證
    信函係主張給付現金而非要求辦理貸款，與事實不符。本件
    係訴外人竹勝公司與原告串通，利用被告急需資金周轉，於
    交付定金後，擅自辦理預告登記，使系爭標的於解約後亦無
    法另訂買賣契約，後再逼迫原告同意減價，並無依約定價金
    購買之意，且原告因無資力，給付1,000,000 元後，餘款以
    銀行貸款支付，若有不足，原告應負補足之責，並無以現金
    交付之約定。況被告曾多次催促訴外人竹勝公司通知原告前
    來點交，訴外人竹勝公司均稱不急，被告於97年7 月20日將
    系爭標的淨空，並請友人以小貨車將被告物品載至新竹市南
    寮被告女兒處所，另鄰居亦有出借小貨車幫忙搬家。嗣搬遷
    後因原告未給付尾款，被告質問訴外人竹勝公司，竟表示原
    告可不依約處理，至多賠償遲延損失，因原告無履約之意，
    被告即搬回系爭標的。
五、被告自97年7 月15日至97年7 月20日已搬家，並通知訴外人
    竹勝公司連絡原告辦理交屋事宜，7 月20日訴外人竹勝公司
    之員工即證人乙○○、黎漢昌一起至被告處，證人乙○○尚
    表示傳達錯誤，要被告8 月再交屋，是證人乙○○稱未見被
    告搬家或有貨車與事實不符。原告所提97年7 月24日拍攝之
    照片是證人乙○○以其保管之鑰匙自行開門拍攝，且依照片
    觀之，僅為被告不要之廢棄物，可證被告已遷出。若被告未
    遷出，證人乙○○當無法拍攝。另證人丁○○稱係在97年7
    月29日兩三天前去評估，斯時被告已遷往南寮，證人乙○○
    有系爭標的之鑰匙可開門入內估價，卻推稱屋主不方便，顯
    見原告無購屋之意。再依證人甲○○之證稱，縱被告未於97
    年7 月20日遷出，亦不生違約問題。況縱被告未於97年7 月
    20日遷出，亦僅生給付遲延之效果，原告仍應再定期為履行
    之催告，並聲明於期限內不履行即解除契約，始得行使解除
    權，原告解除系爭契約不合法。
六、被告於97年7 月20日騰空系爭標的，原告因無法貸足可清償
    原有貸款並交付差額之金額，又不履行受領系爭標的之義務
    而給付遲延。被告於97年7 月21日催告原告交屋，22日再為
    解除契約之意思表示，系爭契約已合法解除。至原告主張履
    行期間僅有1 日即解除契約，有違誠實信用原則云云，惟依
    最高法院69年台上字第1590號判決，被告並無權利濫用之情
    。
七、系爭標的係由訴外人張勤琳向銀行貸款，又由證人乙○○代
    訴外人張勤琳辦理貸款，顯不符常情。本件應係借用原告之
    名購買，實際上是仲介公司處理，原告根本無意購買。另由
    證人乙○○之證詞可知被告已於97年7 月20日履行點交義務
    。
八、被告之子積欠地下錢莊債務，被告因而急欲出售系爭標的以
    代清償，被告不知何謂預告登記，亦不知系爭標的被地下錢
    莊預告登記，故亦未同意辦理預告登記。被告已將過戶資料
    交代書處理，不可能收受定金後拒不過戶。又原告係以銀行
    轉貸方式清償舊債，所剩差額再由銀行撥入被告帳戶，俟過
    戶完畢始得提領，當不可能同意設定預告登記。預告登記同
    意書立同意書人欄被告之名，非被告所寫，應是證人甲○○
    之筆跡。而證人甲○○有多年專業土地登記經驗，不動產買
    賣契約書要被告親自簽名，證人甲○○不可能在預告登記同
    意書上代被告簽名，故證人甲○○之證詞係為配合訴外人竹
    勝公司之說法，不足採信。
九、綜上，爰請求駁回原告之訴，如受不利判決，願供擔保，請
    准免假執行。
、法院之判斷﹕
一、原告主張之事實業據提出不動產買賣契約書、房屋稅繳款書
    、97年7 月22日存證信函、大華聯合法律事務所函、97年8
    月25日存證信函、回執、照片等件為證，被告則以前詞置辯
    ，本院協同到庭之兩造整理並經肯認之爭點為﹕1.雙方是否
    可行使解除權。2.被告有無權利濫用。3.被告是否已履行點
    交的義務。4.預告登記有無經過被告的同意。
二、經查本件被告主張辦理貸款之人非原告，相關事項亦係仲介
    辦理而認原告無購買系爭標的之意，僅係借用原告之名購買
    乙節，為原告所否認。而系爭標的係被告委由訴外人竹勝公
    司出售，原告亦係透過仲介而買受系爭標的，此為兩造所不
    爭執，則就系爭標的貸款事宜，由仲介公司人員出面處理，
    並無悖於常情。至貸款之人雖係訴外人張勤琳，然依證人即
    三信六家分社職員丁○○於本院審理時陳稱「張勤琳有提供
    身分證、委託書、抵押物謄本、買賣契約書，買賣契約書買
    受人是原告，張勤琳說與原告是朋友，以他名義借款」（見
    本院98年1 月19日言詞辯論筆錄），再參以系爭契約第4 條
    第5 款「有關登記權利名義人，得由甲方（即原告）指定，
    乙方（即被告）絕無異議」，則系爭標的欲登記何人所有，
    以何人名義貸款，均屬買受人之權利，尚難以借款名義人非
    系爭標的之買受人即遽認買受人即原告無購買系爭標的之意
    ，而被告就原告無購買之意此有利於己之事實未舉證證明，
    所為此部分辯解，委無可採。
三、按給付有確定期限者，債務人自期限屆滿時起，負遲延責任
    ；契約當事人之一方遲延給付者，他方當事人得定相當期限
    催告其履行，如於期限內不履行時，得解除其契約，民法第
    229 條第1 項、第254 條定有明文。又債權人非因債務人遲
    延給付當然取得契約解除權，仍須定相當期限催告其履行，
    於期限內不履行時，始得解除契約，最高法院95年度台上字
    第1908號判決參照。另買受人對於出賣人有受領標的物之義
    務，為民法第367 條所明定，故出賣人已有給付之合法提出
    而買受人不履行其受領義務時，買受人非但陷於受領遲延，
    並陷於給付遲延，出賣人非不得依民法第254 條規定據以解
    除契約最高法院64年台上字第2367號著有判例。
四、本件原告主張被告未交付系爭標的，有給付遲延之情而於97
    年8 月25日解除本件契約，被告則以原告未受領系爭標的之
    交付，且未依約給付尾款而於97年7 月21日催告原告受領系
    爭標的，並於97年7 月22日解除本件契約，是本件應審究者
    為兩造解除系爭契約是否合法？經查﹕
    （一）兩造所訂系爭契約第14條特別約定事項第5 項「雙方
          協議最遲交屋日為97年7 月20日」，有不動產買賣契
          約書可稽。依證人甲○○之證述「經紀人乙○○說可
          能他們無法在約定時間搬家，因為簽約當時我們有協
          助兩方將交屋日定在97年7 月20日，但丙○○有與戊○○說會延遲，劉先生有同意，我們時間就只是象徵
          性的，有說如來不及陳小姐會透過仲介向劉先生說。
          」（見本院97年12月15日言詞辯論筆錄）而證人乙○○陳稱「．．．被告表示8 月底才能交屋，．．．當
          初談好8 月30日交屋。」（見本院98年1 月19日言詞
          辯論筆錄），姑不論兩造是否約定97年8 月31日點交
          系爭標的，縱如系爭契約所載應於97年7 月20日交屋
          ，亦縱如被告所述如期於97年7 月20日騰空遷讓系爭
          標的，原告有受領遲延之情，被告雖非不得解除契約
          ，惟依揭說明，仍需定相當期限催告原告履行而未履
          行時，始有解除系爭契約之權利。被告所提催告原告
          履行受領系爭標的之存證信函係於97年7 月21日寄發
          ，所定履行期間僅1 日，有竹北中山郵局第00169 號
          存證信函可憑，所定催告履行之期間顯難認相當。又
          被告旋即於97年7 月22日再以竹北六家郵局00325 號
          存證信函為解除系爭契約之意思表示，然因被告所定
          催告履行之期間並不相當，其於97年7 月22日斯時並
          未取得得行使解除權之權利，故其於97年7 月22日所
          為解除系爭契約之意思表示自難認已生解除之效力。
          被告雖援引最高法院69年度台上字1590號判決認「債
          權人所定催告期限雖不相當，或未定期限催告，但若
          自催告後經過相當期限債務人仍不履行，基於誠實信
          用原則，應認債權人已酌留相當期限，以待債務人履
          行，難謂不發生該條所定契約解除權」，然此判決係
          指經過相當時間後債務人仍未履行，可認債權人原所
          定之不相當期限已因時間之經過而可認屬相當，債權
          人因而取得解除契約之權利，惟仍需為解除契約之意
          思表示始可發生解除之效力，非謂經過相期間，即生
          契約解除之效力，是被告所辯，容有誤會。準此，被
          告解除系爭契約並不合法，兩造間之系爭契約仍有效
          存在。
    （二）原告以被告未交付系爭標的而解除系爭契約乙節，雖
          據提出大華聯合法律事務所函、97年8 月25日竹北六
          家郵局00379 號存證信函為證，惟查依證人甲○○、
          乙○○所述，系爭標的之交付日為97年8 月30日，雖
          被告曾於97年7 月21日以存證信函表示欲點交系爭標
          的，然原告並未受領，而原告並無要求債務人即被告
          期前給付之權利，是以，原告前述所寄發之信函及存
          證信函均在兩造約定交付系爭標的之97年8 月30日之
          前，被告縱未給付，亦不生遲延之情形。被告既未給
          付遲延，原告即無解除契約之權利，故原告所為解除
          系爭契約之意思表示亦不生效力。
五、兩造間之系爭契約既仍有效存在，原告以契約已解除而請求
    被告加倍返還已受領之價金2,000,000 元及自起訴狀繕本送
    達之翌日起至清償日止，按年息百分之5 計算之利息，即無
    所據，應予駁回。其假執行之聲請亦失所附麗，應併予駁回
    。
乙、反訴部分﹕
壹、反訴原告主張﹕未同意反訴被告就系爭標的為預告登記，預
    告登記同意書上立同意書人之簽名非反訴原告所為，反訴原
    告已解除系爭契約，並援引本訴主張而依民法第259 條之規
    定，請求反訴被告塗銷系爭標的所為之預告登記。
貳﹕反訴被告主張﹕除引用本訴主張外，另陳稱反訴原告解除系
    爭契約無理由，係反訴原告違約在先，且有得到反訴原告之
    同意而為預告登記，爰請求駁回反訴原告之訴等語。
﹕法院之判斷﹕
一、經查本件反訴原告解除系爭契約不合法，已如上所述，自無
    從以系爭契約解除而依民法第259 條之規定請求塗銷系爭標
    的之預告登記。
二、次查系爭標的業經反訴被告於97年5 月22日請求為預告登記
    ，為兩造所不爭執，本院依職權調閱系爭標的預告登記之相
    關資料，系爭標的曾於97年5 月15日申請預告登記，權利人
    為訴外人翁滿，義務人為反訴原告。後於97年5 月21日再為
    預告登記之申請，權利人為反訴被告，義務人為反訴原告（
    即本件系爭預告登記），並有反訴原告之印鑑證明附於申請
    資料內，有相關資料附卷可參。再經質之證人即辦理系爭預
    告登記代書甲○○證稱﹕「（問﹕系爭標的預告登記書是否
    也是你代為辦理？）是的。是在簽買賣契約時，買受人與出
    賣人協議的，因為那需要用到丙○○的印鑑證明，所以在簽
    約當時請他提出印鑑兩份，我有跟他解釋壹份預告登記會用
    到，壹份在辦理過戶會用到」、「（反訴原告訴訟代理人問
    ﹕辦理預告登記有無告訴反訴原告要辦理預告登記，及預告
    登記意義？）在簽約時有說，但實際上拿給我印鑑證明的是
    丙○○的兒子。我有告訴他什麼叫預告登記。都有告訴他辦
    理預告登記後不能再移轉其他人。」（見本院97年12月15日
    言詞辯論筆錄）是反訴原告就系爭標的辦理預告登記並非不
    知情。又反訴原告雖質疑同意書上之簽名非其所親簽，惟其
    上有反訴原告之印鑑章印文，依民法第3 條第2 項之規定，
    自生與簽名同等之效力，而反訴原告未能提出相關事證證明
    系爭標的未經其同意而為預告登記，所為之主張，自難信實
    。
三、綜上，系爭契約仍有效存在，又無證據可證預告登記之記載
    未得反訴原告之同意，則反訴原告請求塗銷系爭標的之預告
    記登記，並無理由，應予駁回。
丙、本件事證已臻明確，兩造其餘陳述及主張或攻繫防禦方法，
    對判決之結果不生影響，爰不一一條列審究，併此敘明。
丁、據上論結，本件原告之訴為無理由，本件反訴原告之訴為無
    理由，依民事訴訟法第78條，判決如主文。
中    華    民    國    98    年    5     月    27    日
                  民事第二庭    法  官  盧玉潤
以上正本係照原本作成。
如對本判決上訴，須於判決送達後20日內向本院提出上訴狀。
                                書記官  謝國聖
中    華    民    國    98    年    5     月    27    日


司法院資訊處製作；財團法人民間司法改革基金會備份。
